【裁判字號】    93,上國更(一),2
【裁判日期】    950120
【裁判案由】    國家賠償
【裁判全文】
臺灣高等法院高雄分院民事判決       93年度上國更(一)字第2號
上  訴  人  甲○○
            丙○○○
            乙○○
            戊○○
            丁○○
共      同
訴訟代理人  黃淑芬律師
            吳建勛律師
            王進勝律師
被 上訴 人  交通部公路總局第三區養護工程處
法定代理人  陳逢源
訴訟代理人  王伊忱律師
            陳景裕律師
            鄭美玲律師
複 代理 人  張宗隆律師
上列當事人間請求國家賠償事件，上訴人對於民國89年8 月24日
臺灣屏東地方法院89年度國字第3 號第一審判決提起上訴，經最
高法院第1 次發回更審，本院於95年1 月4 日言詞辯論終結，判
決如下：
    主  文
原判決關於駁回上訴人後開第二項之訴部分，及該部分假執行之
聲請，暨訴訟費用（除確定部分外）之裁判，均廢棄。
被上訴人應給付甲○○新台幣玖拾玖萬參仟貳佰柒拾陸元、丙○
○○新台幣陸拾萬元、乙○○新台幣參拾萬元、戊○○新台幣參
拾萬元、丁○○新台幣參拾萬伍仟零肆拾元，及均自民國91年12
月20日起至清償日止，按週年利率百分之五計算之利息。
其餘上訴駁回。
第一審（除確定部分外）、第二審訴訟費用，由被上訴人負擔十
分之四，其餘由上訴人負擔。
本判決命被上訴人給付甲○○、丙○○○部分，於甲○○以新台
幣參拾參萬元、丙○○○以新台幣貳拾萬元供擔保後，得假執行
。本判決命被上訴人給付乙○○、戊○○、丁○○部分，得假執
行。但被上訴人如以新台幣玖拾玖萬參仟貳佰柒拾陸元為甲○○
供擔保、以新台幣陸拾萬元為丙○○○供擔保、分別以新台幣參
拾萬元為乙○○、戊○○、丁○○供擔保後，得免為假執行。
    事實及理由
一、上訴人之法定代理人於94年9 月20日已由陳逢源變更為許阿
    明，有交通部令附卷可稽，許阿明聲明承受訴訟，核無不合
    ，應予准許。
二、上訴人起訴主張：上訴人甲○○之夫、丙○○○之子、乙○
    ○、戊○○、丁○○之父潘龍雄於民國88年3 月25日晚間8
    時30分許，駕駛車牌號碼KFO-196 號警用重型機車沿台第18
    9 號縣道之慢車道，自萬丹往潮州方向行駛，途經屏東縣竹
    田鄉○○路6 之4 號斜對面時，撞及被上訴人所設置於該慢
    車道路面之指示標誌支柱及水泥基座（該標誌係指示行車路
    線通往潮州、大湖子及下港尾等地點之方向及公路之路線編
    號，下稱系爭標誌），潘龍雄因而頭部外傷併顱內出血，經
    送醫急救不治死亡。被上訴人於該慢車道上設置系爭標誌，
    妨害行車安全，又未及時清除系爭標誌支柱上之違規廣告物
    ，致該支柱之反光材質失去反光功能，對系爭標誌之設置及
    管理顯有欠缺，就潘龍雄之死亡，應依國家賠償法第3 條第
    1 項之規定，對伊5 人負損害賠償責任，爰提起本件訴訟，
    求為判決被上訴人應給付甲○○356 萬3415元、丙○○○
    149 萬4953元、乙○○50萬元、戊○○64萬零571 元、丁○
    ○70 萬6001 元，及均自起訴狀繕本送達翌日起算之法定遲
    延利息。
三、原審判決上訴人全部敗訴，上訴人於更審前本院審理中，減
    縮請求為被上訴人應給付甲○○342 萬7368元（含殯葬費58
    萬3540元、扶養費134 萬3828元、慰撫金150 萬元）、丙○
    ○○139 萬0020元（含扶養費39萬0020元、慰撫金100 萬元
    ）、乙○○50萬元（即慰撫金）、戊○○64萬0571元（含扶
    養費14萬0571元、慰撫金50萬元）、丁○○70萬6001元（含
    扶養費20萬6001元、慰撫金50萬元），及均自其91年12月19
    日言詞辯論意旨狀繕本送達翌日（即91年12月20日）起算之
    法定遲延利息。並聲明：(一)原判決廢棄。(二)被上訴人應給付
    甲○○342 萬7368元、丙○○○139 萬0020元、乙○○50萬
    元、戊○○64萬0571元、丁○○70萬6001元，及其法定遲延
    利息。而更審前本院認甲○○得請求殯葬費15萬5460元、扶
    養費34萬2312元、慰撫金150 萬元，合計0000000 元；丙○
    ○○得請求扶養費16萬4361元、慰撫金100 萬元，合計116
    萬4361 元 ；乙○○得請求慰撫金50萬元；戊○○不得請求
    扶養費，得請求慰撫金50萬元；丁○○得請求扶養費1 萬65
    60元、慰撫金50萬元，合計51萬6560元；並認潘龍雄就本件
    損害之發生，應負百分之四十責任，按此比例減輕被上訴人
    之賠償金額後，被上訴人應賠償甲○○119 萬8663元、丙○
    ○○69萬8617元、乙○○30萬元、戊○○30萬元、丁○○30
    萬9936元，及均自91年12月20日起至清償日止，按週年利率
    百分之五計算之利息，應予准許，逾此部分之請求，不應准
    許，爰將原審就上開應准許部分，為上訴人敗訴判決部分，
    予以廢棄，改判被上訴人應賠償甲○○119 萬8663元、丙○
    ○○69萬8617元、乙○○30萬元、戊○○30萬元、丁○○30
    萬9936元，及均自91年12月20日起至清償日止，按週年利率
    百分之五計算之利息，並駁回上訴人其餘上訴。嗣兩造均提
    起第三審上訴，上訴人以更審前本院判決關於被害人潘龍雄
    與有過失之認定聲明不服，求為命更審前本院判決關於(一)駁
    回上訴人甲○○、丙○○○、乙○○、戊○○、丁○○請求
    被上訴人給付依序為79萬9109元、46萬5744元、20萬元、20
    萬元、20萬6624元及其利息部分均廢棄；被上訴人則對敗訴
    部分全部聲明不服（更審前本院對於上訴人甲○○請求超過
    199 萬7772元、丙○○○請求超過116 萬4361元、乙○○、
    戊○○各請求超過50萬元、丁○○請求超過51萬6560元部分
    ，判決上訴人敗訴部分，未據聲明不服，已告確定）。嗣經
    最高法院以兩造上訴均有理由，發回本院更審。上訴人於本
    次更審中聲明：(一)原判決除確定部分外廢棄。(二)被上訴人應
    給付上訴人甲○○199 萬7772元（含殯葬費15萬5460元、扶
    養費34萬2312元、慰撫金150 萬元）；丙○○○116 萬4361
    元（含扶養費16萬4361元部分、精神慰撫金100 萬元）；乙
    ○○、戊○○各50萬元（均慰撫金）；丁○○51萬6560 元
    （含扶養費1 萬6560元、慰撫金50萬元），及均自民國91
    年12月20日起至清償日止，按年息5%計算之利息。(三)願供擔
    保請准宣告假執行。
四、被上訴人則以：系爭肇事路段為雙向四線道，內線二車道為
    快車道，外線二車道為快、慢車混合車道，混合車道外為路
    肩，伊將系爭標誌設置於路肩上，並緊鄰右側水泥護牆處，
    無任何缺失，上訴人主張該處為慢車道，並非事實。且系爭
    標誌之支柱已加漆黑黃相間之反光線條，僅因該支柱遭人貼
    滿廣告紙，致未能發揮其反光功能，而伊並非清除廣告紙之
    管理機關，就系爭號誌之設置及管理並無缺失。又本件事故
    之發生，係因潘龍雄騎機車行駛在外側快車道，因某種原因
    「突然向右」始撞上系爭標誌，純屬潘龍雄自己行車不慎所
    致，與伊就系爭標誌之設置或管理有無欠缺，並無相當因果
    關係。縱伊對系爭標誌之設置或管理有欠缺，潘龍雄疏於注
    意車前狀況致發生車禍，亦與有過失等語，資為抗辯。並於
    本院聲明：(一)上訴駁回。(二)如受不利之判決，願供擔保請准
    免為假執行。
五、兩造對於上訴人甲○○之夫、丙○○○之子、乙○○、戊○
    ○、丁○○之父為潘龍雄，潘龍雄於民國88年3 月25日晚間
    8 時30分許，駕駛車牌號碼KFO-196 號警用重型機車沿台第
    189 號縣道，自萬丹往潮州方向行駛，途經屏東縣竹田鄉○
    ○路6 之4 號斜對面時，撞及被上訴人所設置於路面之系爭
    標誌支柱及水泥基座，潘龍雄因而頭部外傷併顱內出血，經
    送醫急救不治死亡等事實，於本次更審中均已陳明不爭執（
    見本院卷(一)第131 頁），且有戶籍謄本、照片、交通事故調
    查報告表及相驗屍體證明書在卷可稽，堪信為真實。且證人
    即本件事故發生後至現場處理之警員林志光於原審已證述：
    「在基柱上靠護欄側有留下較淡之輪胎痕與機車之前輪輪胎
    痕相符，依判斷應是機車撞擊基柱所致。基柱上其他之黑色
    痕跡是柏油。」等情明確（見原審卷第159 至160 頁），嗣
    其雖於更審前本院審理中證述：印象中有輪胎印，但是在標
    誌桿的哪個位置不記得，是否為機車輪胎也不確定。．．黑
    色痕跡是瀝清云云，然證人林志光所稱「不確定」，係其再
    次作證時，因時隔日久而記憶不清所致，及其所稱黑色痕跡
    是瀝清云云，亦係就系爭桿柱上輪胎痕以外之其他黑色痕跡
    是柏油之事實所為證詞，均不足推翻其在原審證述「在基柱
    上靠護欄側有留下較淡之輪胎痕與機車之前輪輪胎痕相符」
    之事實，被上訴人以此辯稱本件事故是否係潘龍雄撞擊系爭
    指示標誌桿，恐屬有疑云云，不足採信。
六、按公有公共設施因設置或管理有欠缺，致人民生命、身體或
    財產受損害者，國家應負損害賠償責任。國家賠償法第3 條
    第1 項定有明文。是依本條項所定之國家賠償責任，係採無
    過失主義，即以該公共設施之設置或管理有欠缺，並因此欠
    缺致人民受有損害為其構成要件。又依上開規定請求損害賠
    償者，以該公共設施之設置或管理機關為賠償義務機關，同
    法第9 條第1 項定有明文。本件上訴人主張系爭標誌支柱及
    水泥基座，係由被上訴人設置及管理之事實，為被上訴人所
    不爭，亦堪信實。上訴人就被害人潘龍雄之死亡，依上開規
    定，請求被上訴人負損害賠償責任，被上訴人則以前開情詞
    置辯，是兩造所爭執之事項為：(一)系爭標誌之設置或管理有
    無欠缺？(二)系爭標誌之設置或管理如有欠缺，則此欠缺與潘
    龍雄之死亡間是否具有相當因果關係？(三)被害人潘龍雄對於
    損害之發生，是否與有過失？如是，其應負之過失責任如何
    ？(四)如被上訴人應負損害賠償責任，上訴人得請求賠償之金
    額若干等節。
七、兩造爭點之論述：
  (一)按分向限制線，為雙黃實線，用以劃分路面成雙向車道，禁
    止車輛跨越行駛，並不得迴轉；車道線為白虛線，用以劃分
    各線車道，指示車輛駕駛人循車道行駛，道路交通標誌標線
    號誌設置規則第165 條、第182 條分別定有明文。又同規則
    89 年7月13日修正前第183 條前段規定「路面邊線用以指示
    路肩或路面外側邊緣之界線，其線型為白實線，線寬為十公
    分至十五公分，整段設置」及第183 條之1 前段規定「快慢
    車道分隔線，用以指示快車道外側邊緣之位置，劃分快車道
    與慢車道之界線。其線型為白實線，線寬為十公分，整段設
    置」。經查系爭肇事路段為雙向四線道，道路中心劃有雙黃
    實線，潘龍雄行車方向之車道，亦即往潮洲方向之車道，中
    央劃有白虛線，白虛線右側劃有寬10公分之白實線，系爭標
    誌設置在白實線右側路面邊緣，距路旁水泥護牆13公分，其
    支柱及水泥基座高18公分、寬60公分，突出路面73公分，有
    現場照片及道路交通事故調查報告表附卷可稽（見原審卷第
    21、22、146 頁），是依上開設置規則所示，肇事路段之道
    路中心漆劃之雙黃實線為分向限制線，往潮洲方向之車道中
    央所劃白虛線為劃分內外快車道之車道線甚明，惟外快車道
    右側寬10公分之白實線（下稱系爭白實線），其寬度均符合
    89年7 月13日修正前同上規則第183 條前段所指之「路面邊
    線」及第183 條之1 前段所指之「快慢車道分隔線」之規定
    ，雖被上訴人依上開規則第183 條前段規定，主張系爭白實
    線為「路面邊線」，肇事地點在此邊線外之路面，為路肩云
    云。惟按道路交通安全規則所稱之汽車，係包括機器腳踏車
    ，而機器腳踏車分為重型機器腳踏車與輕型機器腳踏車，此
    與人力行駛車輛（指腳踏車、三輪貨車、手拉貨車、板車等
    ）及獸力行駛車輛（指牛車、馬車等）係屬「慢車」不同，
    而慢車應在劃設之慢車道上靠右順序行駛，在未劃設慢車道
    之道路，應靠右側路邊行駛，不得侵入快車道行駛，道路交
    通安全則第2 條第1 項第1 款、第3 條第6 項、第6 條、第
    124 條分別定有明文。是以道路固非必定劃設慢車專用之慢
    車道，惟亦未必均劃有路面邊線及設置路肩，本件肇事路段
    係供公眾通行之公路，並無禁止慢車通行之標誌，且該路段
    劃設有快車道，如認系爭白實線為路面邊線，而非劃分快慢
    車道之界線，則肇事路段往潮洲方向之車道，僅內外側快車
    道，而慢車依規定不得侵入快車道行駛，豈非無車道可供慢
    車行駛，顯有未合。又倘認系爭白實線為劃分快慢車道之界
    線，慢車即得行駛在系爭白實線右側之慢車道上，即符合該
    路段無禁止慢車通行之實情。足認系爭白實線應係劃分快慢
    車道之界線，而非路面邊線。從而上訴人主張系爭標誌係設
    置在慢車道等語，應屬可採，被上訴人辯稱設置在路肩云云
    ，不足採信。況本件經台灣省高屏澎區車輛行車事故鑑定委
    員會及財團法人成功大學研究發展基金會（下稱成大基金會
    ）鑑定結果，均認系爭標誌係設於慢車道，有台灣省高屏澎
    區車輛行車事故鑑定委員會90年8 月30日高屏澎鑑字第1248
    號函及成大基金會 (91) 成大研基建字第1452號函暨所附之
    鑑定意見書附卷可參（見本院重上國字卷(一)第136 至137 頁
    、第202 頁至223 頁）。
  (二)被上訴人雖辯以：依公路路線設計規範規定慢車道寬最小2
    公尺，而系爭白實線至外側護欄間之距離僅1.7 公尺，尚未
    達設置慢車道所需最小寬度2 公尺；且依道路交通事故調查
    表所載往潮州方向設一快車道、一慢車道；又系爭道路完成
    於79年間，嗣後始增訂道路交通標誌標線號誌設置規則第18
    3 條之1 規定，自不能以該規定認系爭白實線為快慢車道分
    隔線；且肇事地點前方473 公尺處設內側車道禁行機車之「
    禁3 」標誌，足見外側車道為混合車道，系爭號誌係設置於
    路肩云云。惟系爭慢車道之寬度雖不足2 公尺，應係被上訴
    人設計未符規定之錯誤，尚不能據此認肇事地點並非慢車道
    。又道路交通事故調查表記載事故發生地點為一快車道、一
    慢車道，然此記載僅係屏東縣潮州分局泗洲派出所之認定，
    既與事實不符，自非可採。又83年6 月23日增設道路交通標
    誌標線號誌設置規則第183 條之1 之規定，而本件事故發生
    於88年間，是依事故發生時之法律規定認系爭白實線為快慢
    車道分界線，自屬有據。被上訴人亦應配合法令之修正，隨
    時檢討，重新漆劃標線，以符合法令之規定，藉以保障道路
    使用人之安全。且被上訴人自承其於本件事故發生後，已在
    系爭白實線外側沿紐澤西護欄內之路面上加繪一道寬15公分
    之白實線，作為路面邊線，因而增設慢車道，且該加繪之白
    實線，係於本件事故發生前之87年間即完成預算編列，因辦
    理發包作業而於88年間施工繪製等語（見本院卷(二)第46頁、
    本院卷(一)第66頁）。參以被上訴人於92年間調整系爭標誌時
    ，已將系爭標誌由原設置地點往南移近南側電桿旁，另在水
    泥護牆上挖出缺口移置該標誌（肇事當時位於電桿與系爭標
    誌間所設測速照相箱及桿柱嗣亦已拆除）等情（見本院上國
    更(一)字卷(二)第146 、147 、154 頁），復有加繪白實邊線之
    照片及系爭標誌移置前後之照片在卷可查（見原審卷第22、
    26頁及本院卷(二)第43、121 、139 頁）。足認系爭標誌所設
    置之路面係慢車道，不因事故發生前，被上訴人未在路面外
    側邊緣劃設白實線，而謂非慢車道。且83年6 月23日既已增
    設道路交通標誌標線號誌設置規則第183 條之1 規定，被上
    訴人遲至87年間始編列預算而於88年間在肇事路段增設白實
    線之路面邊線，已有未合，是其另以公路主管機關基於整體
    考量，經交通部運輸研究所討論建議，機車道寬度得於85公
    分至250 公分間繪製，因而指示其應於路面上全面性再劃設
    一白實線，以增設一「機車專用道」等情，辯稱增設此白實
    線前，肇事地點並非慢車道云云，要非可採。至肇事地點前
    方雖設有內側車道禁行機車之「禁3 」標誌，僅係提醒機車
    駕駛人不得行駛於內側快車道，此據鑑定證人即國立成功大
    學交通管理系教師黃國平於更審前本院審理中到庭證述明確
    （見本院重上國字卷第316 頁），且89年間始陸續有混合車
    道之設置，亦有成大基金會前揭鑑定意見可參（本院重上國
    字卷第217 頁），自不得以肇事路段之內側車道禁行機車，
    外側車道為快、慢車混合車道，進而推論系爭白實線外之路
    面即為路肩。故被上訴人辯稱系爭號誌係設置於路肩云云，
    委無足採。
  (三)又按懸掛式標誌，係利用陸橋或支架懸掛於車道上方；懸掛
    式標誌之支柱或支架與路肩邊緣相距以不少於60公分為原則
    ，但情況特殊者，在影響行車最小原則下得酌予變更，道路
    交通標誌標線號誌設置規則第17、18條定有明文。查系爭標
    誌係利用支架懸掛於車道上方，再以單臂支柱支撐，應屬懸
    掛式標誌，有照片在卷可按（見原審卷第25、26頁），且系
    爭標誌位於肇事路段分別通往潮州、大湖子、下港尾等地之
    叉路路口前方約50公尺處，係行車方向及公路之路線編號之
    指示標誌，設置前，該路段外側已先設有高58公分、底部寬
    40公分之水泥護欄，且護欄外係屬私人土地，土地高低落差
    達2.4 公尺等情，均為上訴人所不爭，並有施工圖、工程承
    攬契約、竣工圖及照片附卷可查（見上國更(一)字卷第82至88
    頁、上國更(二)字卷第139 頁、原審卷第21至23頁），參以肇
    事地點即設置系爭標誌所在路面係慢車道，並非路肩，已如
    前述，足認肇事地點並無路肩，則被上訴人選擇在該處設置
    標誌，情況特殊，自應依道路交通標誌標線號誌設置規則第
    18條第3 項規定，在影響行車最小原則下設置。而系爭標誌
    基座寬60公分，距水泥護欄約僅13公分，因設置在肇事地點
    而突出路面73公分，以致寬170 公分之系爭慢車道，僅餘98
    公分可供通行等情，為兩造所不爭，並有照片附卷可查（見
    原審卷第21至22頁）。上訴人主張被上訴人未將路旁水泥護
    欄挖一缺口，設置系爭標誌，不符合「影響行車最小原則」
    等語。被上訴人雖辯稱：系爭標誌之埋設須深廣，而路旁護
    欄底部寬僅40公分，如於護欄挖一缺口設置，顯有20公分之
    基座將突出於路面上，因該突出部分不明顯，更易形成交通
    障礙而影響往來交通安全，而伊將系爭標誌設置在緊鄰護欄
    處，影響行車最小云云。惟肇事地點路旁有水泥護欄，被上
    訴人既非不得將該護欄挖一缺口，將系爭標誌設置其中，再
    以水泥固定，其雖將系爭標誌緊鄰護欄設置，尚難謂係在影
    響行車最小原則下設置。且事故發生後，被上訴人於92年間
    已將系爭標誌由原設置地點往南移近南側電桿旁，並在水泥
    護牆上挖出缺口設置該標誌，觀以調整後之系爭標誌，其基
    座之一部分係設在路旁護欄缺口處，較原設置位置占用路面
    為少，以致該慢車道可供通行之路面較大，而對行車安全之
    影響較小，則被上訴人所辯如於護欄挖一缺口設置標誌，更
    易形成交通障礙而影響往來交通安全云云，即非可採。是被
    上訴人設置系爭標誌時，既未將路旁護欄挖出缺口，設置該
    標誌，而將系爭標誌設置在肇事地點，致該標誌基座凸出路
    面較大而增加往來機車撞擊該標誌之危險，顯未符合上開條
    文所定影響行車最小原則。況上訴人另主張肇事地點旁之水
    泥護牆，其前後兩端均有空地，可供設置系爭標誌等情，亦
    據提出現場照片附卷可稽（見原審卷第94頁），就此，被上
    訴人並未爭執該空地如何不宜設置系爭標誌，則該空地既無
    護欄，如設置系爭標誌，對於行車安全之影響亦較原設置位
    置為小，故被上訴人辯稱其在緊鄰路旁護欄處設置系爭標誌
    ，對來往行車之安全影響最小云云，不足採信。從而，系爭
    標誌之設置，雖緊鄰路旁護欄，惟既非在影響行車最小原則
    下設置，致使基座凸出路面73公分，客觀上足使駕駛人發生
    撞擊該基座之危險，其設置顯有缺失，至為明確。
  (四)又潘龍雄係騎機車撞擊被上訴人設置在慢車道上之系爭標誌
    支柱及水泥基座而肇事，依道路交通事故調查報告表及現場
    照片，顯示潘龍雄所騎機車大燈燈面破裂，左右兩隻避震前
    岔均變形內彎，機車車頭破裂，標誌左側之外側快車道上有
    血跡、機車前無明顯左右不對稱損害之規象，肇事機車向左
    側倒地，而肇事現場並無沒有任何剎車痕或刮地痕等情；參
    以證人林志光於原審結證：在系爭標誌支柱靠右側邊護牆處
    留有輪胎痕，與肇事機車之輪胎痕相符等語（見原審卷第16
    0 頁），可知潘龍雄騎機車，於行近肇事地點，係正面撞擊
    系爭標誌支柱及基座而肇事甚明。
  (五)被上訴人雖以系爭標誌之基座內側與護欄僅距離13公分，潘
    龍雄機車車寬達70公分，認為潘龍雄當時如由系爭標誌設置
    所在之路肩（實為慢車道，詳如前述）直行，而無其他原因
    偏離之情形，勢必緊鄰護欄行駛，同時須保持機車踏板不與
    護欄摩擦之情形下行進，始可能造成前輪撞擊基座後彈起撞
    擊該基柱而留下輪胎痕，然此與一般駕駛人之駕駛常情有違
    ，而辯稱潘龍雄當時應係騎機車在外側混合車道上，發現路
    面有凸出之電信工程鐵蓋（即俗稱人孔蓋），急欲閃避而突
    然向右轉，方使其機車打滑跌倒而撞擊系爭標誌支柱，故本
    件車禍純係潘龍雄自己行車不慎所致，與系爭標誌之設置是
    否有欠缺並無相當因果關係存在云云，並援引上訴人甲○○
    所提「國家賠償請求書」上記載：潘龍雄行經肇事地點為中
    華電信股份有限公司屏東營運所設置之地下工程鐵蓋所凸出
    之部分滑出跌倒等情，及證人林志光於被上訴人所召開之國
    家賠償協調會上陳述「依據撞擊地點及車倒的位置，潘君應
    騎在混合車道上，某種原因突然向右轉始撞上標誌桿」等語
    為據。惟查系爭標誌之基座距離水泥護欄雖僅13公分，惟該
    護欄高約58公分，底座寬度40公分，往上寬度漸減，護欄上
    面寬僅10公分等情，均為兩造所不爭，則護欄內側除底座部
    分外，其餘部分距離系爭標誌基座上方空間垂直位置之距離
    當不只13公分，尤以護欄上面寬僅10公分，與護欄底座寬度
    相差30公分，以護欄單側寬度二分之一計算，護欄內側上面
    邊緣距離基座上方空間垂直位置即約25公分，參以系爭標誌
    基座凸出路面73公分，潘龍雄所騎機車寬度70公分，及護欄
    高度僅58公分等情況觀之，若潘龍雄所騎機車於撞擊系爭標
    誌支柱及基座之前，係在系爭慢車道上沿護欄直行而未偏離
    ，衡情未必會擦撞路旁護欄，被上訴人辯稱潘龍雄如在路肩
    直行而未偏離，若未撞及系爭標誌支柱，亦必將撞及路旁護
    欄云云，並非可採。至上訴人甲○○及警員林志光均非在場
    目睹本件車禍發生之人，故甲○○所提「國家賠償請求書」
    上，雖記載「潘龍雄．．為中華電信股份有限公司屏東營運
    所設置之地下工程鐵蓋所凸出之部份滑出跌倒撞擊由台灣交
    通部公路總局第三區養護工程處所設置之路標指示牌桿第三
    區養護工程處所設置之路標指示牌桿．．」，及證人林志光
    於被上訴人所召開之國家賠償協調會上雖曾陳述「依據撞擊
    地點及車倒的位置，潘君應騎在混合車道上，某種原因突然
    向右轉始撞上標誌桿」等情，均屬其個人臆測之詞，尚難遽
    信為真實。況肇事現場並無沒有任何剎車痕或刮地痕，被上
    訴人徒以甲○○及林志光二人上開臆測之詞，辯稱潘龍雄當
    時應係騎機車在外側混合車道上，發現路面有凸出之電信工
    程鐵蓋（即俗稱人孔蓋），急欲閃避而突然向右轉，方使其
    機車打滑跌倒而撞擊系爭標誌支柱，進而推論本件車禍純係
    潘龍雄自己行車不慎所致，與系爭標誌之設置是否有欠缺並
    無相當因果關係存在云云，要非可採。準此，潘龍雄係在肇
    事地點之慢車道上行駛而正面撞擊系爭標誌支柱及基座肇事
    ，堪予認定。又若非因系爭標誌之設置欠缺，被上訴人應不
    致於行車時撞擊該標誌支柱及基座，從而應認被害人潘龍雄
    之死亡與系爭標誌之設置欠缺間，顯有相當因果關係。且本
    件事故經囑託成大基金會鑑定結果，亦同此認定，有該基金
    會鑑定意見書在卷可參（見本院重上國字卷第220頁）。
  (六)上訴人雖另主張被上訴人未清除系爭標誌支柱上之違規廣告
    物，致該支柱上之反光線條未能發揮功能，及系爭標誌設置
    位置照明不足，依道路交通標誌標線號誌設置規則第19條第
    1 項規定，被上訴人有安裝照明設備之義務，被上訴人未安
    裝照明設備或設置路燈，即屬未善盡管理之責云云。按標誌
    設於易被撞或影響交通之處者，其支柱或支架應漆黑黃相間
    之線條，道路交通標誌標線號誌設置規則第20條第3 項定有
    明文。查系爭標誌之支柱漆有黑黃相間之反光線條，而於本
    件事故發生前遭人張貼廣告貼紙等事實，為兩造所不爭（見
    本院上國更(一)字卷(二)第133 頁），難謂系爭標誌支柱之管理
    有欠缺。而清除廣告物係屬屏東縣政府之責任，被上訴人並
    無清除違規廣告物之義務。又按道路交通標誌標線號誌設置
    規則第19條第1 項固規定：「標誌除另有規定外，得視需要
    採用反光材質或安裝照明設備。」惟依同法條第3 項規定「
    照明設備一律用白色燈光，安裝於標誌牌之內部或上方或其
    他適當之位置。」，可知本條規定所稱「照明設備」，係指
    安裝於「標誌牌」之內部或上方或其他適當之位置，以使標
    誌達到提供車輛駕駛人及行人有關「道路路況」之警告、禁
    制、指示等資訊之設置目的，故標誌上如未依此規定安裝照
    明設備，僅與標誌是否能達到上述設置之目的有關，而與車
    輛駕駛人行進中撞擊該標誌支柱而肇事之結果，應無相當因
    果關係。是縱認系爭標誌應依道路交通標誌標線號誌設置規
    則第19條第1 項規定，安裝照明設備，亦與潘龍雄騎機車撞
    擊系爭標誌支柱及基座而肇事並無相當因果關係。又路燈之
    設置，與系爭標誌之管理有無欠缺無涉，自亦不得以證人林
    志光於更審前本院審理中證述其於事故發生後約10分鐘到達
    現場，當時光線不好等語，遽認被上訴人未設置路燈，謂系
    爭標誌之管理有欠缺。
  (七)又按汽車駕駛時，駕駛人應注意車前狀況，並隨時採取必要
    之安全措施，道路交通安全規則第94條第3 項亦有明文。本
    件車禍之發生，除被上訴人就系爭標誌之設置有欠缺，為肇
    事原因外，另被害人潘龍雄騎乘機車行經肇事路段，疏未注
    意道路前方狀況，致未能及時採取適當之措施，以避免本件
    車禍事故之發生，就事故之發生亦有過失。本院依本件肇事
    經過，及肇事地點照明不良足以影響潘龍雄之能注意程度，
    並斟酌雙方原因力之強弱與過失之輕重，認潘龍雄就本件車
    禍之發生，應負之過失責任較輕，而以負擔40% 之過失責任
    ，始稱妥適。
  (八)按國家賠償，除依本法規定外，適用民法規定，國家賠償法
    第5 條定有明文。又不法侵害他人致死者，對於支出殯葬費
    之人，亦應負損害賠償責任。被害人對於第三人有法定扶養
    義務者，加害人對於第三人亦應負損害賠償責任。不法侵害
    他人致死者，被害人之父、母、子、女及配偶，雖非財產上
    損害，亦得請求賠償相當之金額。又直系親相互間，互負扶
    養之義務負扶養義務有數人時，應各依其經濟能力負擔義務
    。民法第192 條第1 項及第2 項、第194 條、第1114條及第
    1115條之1 分別定有明文。查系爭標誌之設置有欠缺，造成
    潘龍雄死亡，被上訴人既係該系爭標誌公共設施之設置機關
    ，上訴人甲○○、丙○○○、乙○○、戊○○、丁○○分別
    係潘龍雄之配偶、母親及子女，渠等主張被上訴人應負國家
    賠償責任，於法有據。茲就上訴人之請求，分別審酌如下：
  1.甲○○部分：
    請求殯葬費15萬5460元部分，為被上訴人所不爭（見本院
      上更(一)字卷第138 頁），應予准許。
    請求法定扶養費34萬2312元部分：
      按被扶養人為直系血親尊親屬或夫妻之一方者，須其不能
      維持生活，始有受扶養之權利，此觀民法第1116條之1 、
      第1117條之規定自明。查甲○○係潘龍雄之配偶，係45年
      1 月30日生，於88年3 月25日被害人潘龍雄死亡時，年43
      歲，有戶籍謄本附卷可查，正值壯年，且甲○○有房屋1
      棟、土地3 筆、汽車1 輛等財產，總額為258 萬3500元，
      及其92年度有利息所得共4 筆，金額合計6 萬2947元等情
      ，有稅務電子閘門財產所得調件明細表附卷可稽，足認甲
      ○○顯能以自己財產維持生活，自無受扶養之權利，其請
      求被上訴人賠償扶養費，不應准許。
    請求精神慰撫金150萬元部分：
      甲○○因本件事故，致其中年突遭喪偶，所受之痛苦至深
      且鉅，爰審酌甲○○係國中畢業，為家庭主婦，無業，有
      前述動產、不動產及利息所得，而被上訴人為公法人等情
      狀，並考量潘龍雄死亡，其母丙○○○及3 名子女乙○○
      、戊○○、丁○○亦為此請求（均如後述）等情，認甲○
      ○請求精神慰撫金150 萬元，尚屬適當。
    綜上，甲○○得請求之殯葬費及精神慰撫金，共計165 萬
      5460元（155460+0000000=0000000）。
  2.丙○○○部分：
    請求法定扶養費16萬4361元部分：
      丙○○○係潘龍雄之母，依前揭說明，須其不能維持生活
      ，始有受扶養之權利。查徐房玉係10年10月5 日出生，於
      88年3 月25日被害人潘龍雄死亡時年77歲，雖已年邁，惟
      有房屋1 棟、土地6 筆等財產，總額為569 萬7240元，及
      其92年度有利息所得1 筆，金額為1 萬0804元，有稅務電
      子閘門財產所得調件明細表附卷可稽，足認丙○○○顯能
      以自己財產維持生活，自無受扶養之權利，其請求被上訴
      人賠償扶養費，不應准許。
    請求精神慰撫金100萬元部分：
      丙○○○因本件事故，痛失愛子，白髮人送黑髮人之悲哀
      ，不言可諭，所受之痛苦至鉅，本院審酌丙○○○未受教
      育，無業，有前述動產、不動產及利息所得，而被上訴人
      為公法人等情狀，並考量潘龍雄死亡，其配偶甲○○及3
      名子女乙○○、戊○○、丁○○亦為此請求等情，認丙○
      ○○請求精神慰撫金100 萬元，尚屬合理。
  3.乙○○部分：
    乙○○因本件事故，遭受喪父之痛苦至鉅，本院審酌乙○○
    係高中畢業，每月工資3 萬5 千元，並有房屋1 棟、汽車1
    輛、投資1 筆，其92年度有股利、薪資、利息所得共4 筆，
    金額合計40萬6191元，有稅務電子閘門財產所得調件明細表
    附卷可稽，而被上訴人係公法人等情狀，並考量潘龍雄死亡
    ，其配偶甲○○及母丙○○○及另2 名子女戊○○、丁○○
    亦為此請求等情，認乙○○請求精神慰撫金50萬元，尚屬合
    理。
  4.戊○○部分：
    戊○○因本件事故，受喪父之痛苦至鉅，本院審酌戊○○二
    專畢業，原任職於會計師事務所，其92年度有股利、利息所
    得共4 筆，金額合計1 萬2544元等情，有稅務電子閘門財產
    所得調件明細表附卷可稽，而被上訴人係公法人等情狀，並
    考量潘龍雄死亡，其配偶甲○○及母丙○○○及另2 名子女
    乙○○、丁○○亦為此請求等情，認戊○○請求精神慰撫金
    50萬元，尚屬合理。
  5.丁○○部分：
    請求法定扶養費1萬6560元部分：
      丁○○係68年6 月19日生，於88年3 月25日其父潘龍雄死
      亡時，尚未成年，距20歲成年尚有2 個月又24日可受扶養
      ，而其除許潘龍雄應負法定扶養義務外，尚有其母甲○○
      依法亦應負法定扶養義務，並均負同等之責任，故其請求
      之扶養費應僅限於全部扶養費數額之二分之一，始為合理
      。參以潘龍雄生前從事警察工作，家庭環境屬於中等，是
      丁○○受扶養之數額，按88年度所得稅扶養親屬寬減額按
      比例計算，較為合理。則丁○○得請求之扶養費為8400元
      。【（72000 ×2/12+72000×1/12×24/30)÷2 ＝8400】
    請求精神慰撫金50萬元部分：
      丁○○因本件事故，遭受喪父之痛苦至鉅，本院審酌丁○
      ○係南台科技大學畢業，婚後在家照顧小孩，無業，有投
      資1 筆，其92年度有股利、薪資所得共3 筆，金額計為4
      萬7332元，此有稅務電子閘門財產所得調件明細表附卷可
      稽，及被上訴人係公法人等情狀，並考量潘龍雄死亡，其
      配偶甲○○及母丙○○○及另2 名子女乙○○、戊○○亦
      為此請求等情，認丁○○請求精神慰撫金50萬元，尚屬合
      理。
    綜上，丁○○得請求之法定扶養費及精神慰撫金，共計50
      萬8400元（8400+500000=508400）。
  (九)按損害之發生或擴大，被害人與有過失者，法院得減輕賠償
    金額或免除之，民法第217 條第1 項定有明文。此項規定之
    目的，旨在謀求加害人與被害人間之公平，故在裁判上法院
    得以職權減輕或免除之，且於債務人應負無過失責任者，亦
    有其適用（最高法院85年台上字第1756號、79年台上字第27
    34號判例意旨參照）。本件潘龍雄就事故之發生應負擔40%
    之過失責任，業如前述，則上訴人依國家賠償法第3 條第1
    項之規定，請求被上訴人負損害賠償損害，乃係基於潘龍雄
    死亡之同一事實而發生，衡諸情理，自不能不負擔潘龍雄之
    過失，而受減免賠償金額之不利益，否則使被上訴人負全部
    賠償責任，顯失公平（最高法院73年台再字第182 號判例意
    旨參照），是本件情形亦有過失相扺減輕賠償金額之適用。
    從而，被上訴人本應賠償甲○○165 萬5460元、丙○○○10
    0 萬元、乙○○50萬元、戊○○50萬元、丁○○508400元，
    惟依前開規定減少賠償金額40% 後，被上訴人應賠償甲○○
    99萬3276元、丙○○○60萬元、乙○○30萬元、戊○○30萬
    元、丁○○30萬5040元（以上計算，元以下四捨五入），逾
    此範圍之請求，為無理由，應予駁回。
八、綜上所述，上訴人依國家賠償法第3 條第1 項之規定，請求
    被上訴人給付甲○○99萬3276元、丙○○○60萬元、乙○○
    30萬元、戊○○30萬元、丁○○30萬5040元，及均自91年12
    月20日起至清償日止，按週年利率5%計算之利息，於法有據
    ，應予准許，逾此部分之請求，並非正當，不應准許。原審
    就上開應准許部分，為上訴人敗訴之判決，並駁回其假執行
    之聲請，尚有未洽，上訴意旨指摘原判決此部分不當，求予
    廢棄，為有理由，爰將原判決此部分廢棄，改判如主文第二
    項所示。至不應准許部分，原審為上訴人敗訴之判決，理由
    雖有不同，結論則無二致，上訴意旨求予廢棄改判，非有理
    由，應予駁回。上訴人甲○○、丙○○○勝訴部分，兩造分
    別陳明願供擔保為准、免假執行之宣告，經核於法並無不合
    ，爰分別酌定相當擔保金額准許之。上訴人乙○○、戊○○
    、丁○○等人勝訴部份均未逾50萬元，依民事訴訟法第389
    條第1 項第5 款規定，應依職權宣告假執行，並准被上訴人
    供擔保免為假執行。本件為判決基礎之事證已臻明確，兩造
    其餘攻擊防禦方法及舉證，於本判決結果不生影響，無庸逐
    一審究，併此敘明。
九、據上論結，本件上訴為一部有理由，一部無理由，依民事訴
    訟法第449 條第1 項、第2 項、第450 條、第463 條、第38
    9 條第1 項第5 款、第390 條第2 項、第392 條第2 項、第
    79條，判決如主文。
中    華    民    國    95    年    1     月    20    日
                            民事第四庭
                                審判長法官   蔡文貴
                                法      官   黃科瑜
                                法      官   徐文祥
以上正本證明與原本無異。
如對本判決上訴，須於判決送達後20日內向本院提出上訴狀，其
未表明上訴理由者，應於上訴後20日內向本院提出上訴理由書（
均須按他造當事人之人數附繕本）。上訴時應提出委任律師或具
有律師資格之人之委任狀，並依附註條文規定辦理。
中    華    民    國    95    年    1     月    20    日
                                書  記  官  陳金卿
附註：民事訴訟法第466 條之1 ：對於第二審判決上訴，上訴人
應委任律師為訴訟代理人，但上訴人或其法定代理人具有律師資
格者，不在此限。
上訴人之配偶、三親等內之血親、二親等內之姻親，或上訴人為
法人、中央或地方機關時，其所屬專任人員具有律師資格並經法
院認適當者，亦得為第三審訴訟代理人。第1 項但書及第2 項情
形，應於提起上訴或委任時釋明之。

司法院資訊處製作；財團法人民間司法改革基金會備份。
